臺灣高等法院民事判決　　　　　　　　　 93年度上字第846號
上　訴　人　甲○○
被 上訴 人　台北市第五信用合作社
法定代理人　陳建忠
訴訟代理人　程允孝
　　　　　　李潮雄律師
上　一　人
複 代理 人　張和怡律師
上列當事人間請求確認常年代表大會決議無效事件，對於中華民
國93年7月29日台灣士林地方法院93年度訴字第383號第一審判決
提起上訴，本院於94年1月10日言詞辯論終結，判決如下：
    主  文
上訴駁回。
第二審訴訟費用由上訴人負擔。
    事  實
甲、上訴人方面：
一、聲明：
  (一)原判決廢棄。
  (二)確認被上訴人於民國（下同）93年 3月13日第58屆常年代表
    大會所為除名上訴人之決議為無效。
  (三)第一、二審訴訟費用由被上訴人負擔。
二、陳述：除與原判決記載相同者，茲引用之外，補稱：
  (一)被上訴人章程第27條規定並未賦予社員代表大會提出除名社
    員決議之職權，雖該條第 9項規定「其他依法令應經社員代
    表大會議決之事項」亦屬社員代表大會之職權範圍，惟既無
    社員代表大會得提出社員除名議案進而議決之相關規定，則
    其自不具有該等權限。按有關社員除名之相關事項（包含除
    名議案之提出）依被上訴人章程第11條規定係由「社務會」
    專責處理，被上訴人亦已自承社員代表大會僅就社員之除名
    案有聽取報告權，惟其社員代表大會卻於58屆常年社員代表
    大會以臨時動議提議將上訴人除名，並舉手表決通過（上證
    2 ），顯已超出章程所賦予之職權範圍，故該決議依民法第
    56條第2 項規定為無效。
  (二)被上訴人前揭除名決議案應屬無效，惟被上訴人非但不認為
    無效，尚將該決議送交「社務會」議決，顯見兩造就該除名
    決議案之效力已有爭議，而上訴人為被上訴人社員，若遭除
    名，依信用合作社法、其他有關法令及被上訴人章程規定（
    原證 2）享有之權利即喪失，故自系爭決議作成後，上訴人
    之社員資格即處於不明確之狀態，隨時有受侵害之危險，且
    此項危險可藉由本件確認判決除去之，從而自有提起確認之
    訴之必要。
乙、被上訴人方面：
一、聲明：
  (一)駁回上訴。
  (二)第二審訴訟費用由上訴人負擔。
二、陳述：除與原判決記載相同者，茲引用之外，補稱：
  (一)依被上訴人93年度社員代表大會紀錄，本件臨時動議係經主
    席說明「除名案並非大會職權而是社務會職權」後，決議「
    通過將甲○○除名案交社務會研究處理，辦理情形提出下屆
    大會報告」，顯見社員代表大會僅係將上訴人除名案「移請
    」「社務會」研究辦理，並未逾越章程規定之職權。
  (二)依被上訴人章程第11條規定，社員除名係「社務會」之職權
    ，社員代表大會依前揭章程第27條第5 款規定僅有聽取報告
    權。上訴人社員身分之有無既無因該決議內容而變更，難認
    因此受有侵害，況本件確認之訴既係對社員代表大會之特定
    決議為之，不論上訴人是否勝訴，仍不能拘束社務會職權之
    行使，故顯欠缺即受確認判決之法律上利益。
    理      由
一、本件上訴人起訴主張：伊為被上訴人之社員，被上訴人於93
    年3 月13日所召開之93年度第58屆常年「社員代表大會」，
    以臨時動議方式，作成除名上訴人之提案決議，並將該提案
    代表大會有除名社員之職權，有關社員除名之相關事項均係
    由社務會專責處理，故被上訴人社員代表大會所為之前揭決
    議依民法第56條第2 項規定為無效。按兩造就該決議案之效
    力既有爭執，且上訴人身為被上訴人社員所享有之權利亦將
    因除名而喪失，故自該決議作成後，上訴人之社員資格即隨
    時有受侵害之危險，且此項危險得以本件確認訴訟除去之，
    故實有提起確認之訴之必要，爰請求確認前開除名決議案為
    無效等語。
二、被上訴人則以：系爭社員代表大會係決議「通過將甲○○除
    名案交社務會研究處理，辦理情形提出下屆大會報告」，並
    未決議將上訴人除名，無逾越章程規定之職權。且依章程第
    11條規定，社員除名係由社務會出席理監事4分之3以上決議
    ，惟本件確認之訴係對社員代表大會之決議為之，不論上訴
    人是否勝訴，仍不能拘束社務會職權之行使，且上訴人並未
    因系爭決議致法律上地位受有侵害之危險，顯無確認之利益
    等語，資為抗辯。
三、按民事訴訟法第 247條規定確認之訴，除以法律關係為訴訟
    標的外，就為法律關係基礎事實存否，亦得為之。本件上訴
    人求為確認「民國93年3 月13日第58屆常年代表大會為除名
    上訴人之決議無效」，雖非請求確認因該決議所生或受該決
    議危害影響之法律關係存在與否，而以該決議內容本身為確
    認之訴之對象，係以就法律關係之基礎事實存否為確認之訴
    之標的，於法並無不合。
四、上訴人主張：被上訴人之社員代表大會所為「將上訴人除名
    」之決議，違反章程第27條、第11條規定，逾越社員代表大
    會之職權範圍，應屬無效，上訴人因該決議致社員地位隨時
    有受侵害之危險，此項危險有依確認判決除去之必要云云。
    為被上訴人所否認，並以前揭情詞置辯。
  (一)按確認法律關係之訴，非上訴人有即受確認判決之法律上利
    益者，不得提起，民事訴訟法第247條第1項前段定有明文。
    所謂即受確認判決之法律上利益，係指因法律關係之存否不
    明確，致原告在法律上之地位有受侵害之危險，而此項危險
    得以對於被告之確認判決除去之者而言，最高法院42年台上
    字第1031號判例著有明文。
  (二)依被上訴人章程第11條規定，社員除名程序係由社務會出席
    理監事4分之3以上決議，再報告代表大會；章程第27條第 5
    款規定社員代表大會對社員之出社、入社，社員代表大會有
    聽取報告之職權，有台北市第五信用合作社章程可考（均參
    見原審卷第15頁、20頁）。故社員除名既專屬社務會職權，
    社員代表大會僅有嗣後聽取報告之權。查，被上訴人於93年
    3 月13日第58屆常年代表大會固有臨時動議將上訴人除名，
    但經主席說明「除名案並非大會職權而是社務會職權」後，
    其決議內容係「通過將甲○○除名案交社務會研究處理，辦
    理情形提出下屆大會報告」，有兩造不爭執之會議記錄影本
    1 份在卷可稽（見原審卷第31至40頁），本件訴請確認會議
    決議無效，自以正式會議記錄之記載為準。因社員代表大會
    尚未逾越職權決議將上訴人除名，性質上僅為「移請」權責
    機關研究辦理，至今被上訴人之社務會尚未討論議決上訴人
    之除名案等情，有被上訴人93年7月26日北市五信社字第479
    號函在卷可稽（見原審卷第76頁），亦為上訴人所自承（見
    本院卷第73頁），故上訴人至今並未遭到被上訴人除名，其
    為被上訴人社員之地位並未變更，本件93年3 月13日會議決
    議後，被上訴人亦於93年11月24日參與第23屆社員代表候選
    ，即其行使社員之權利並未受影響，有上訴人申請了解抽籤
    號次登記簿、被上訴人通知上訴人之通知函附卷可憑（見本
    院卷第42至45頁），上訴人所求為確認之法律關係，即社員
    身分之有無，不因該決議內容而更迭，上訴人之社員資格及
    地位，難認有因該決議而受侵害。更何況，社員除名既專屬
    社務會職權，本件確認之訴係對社員代表大會之特定決議為
    之，則無論上訴人是否獲得勝訴，則仍不能拘束社務會之職
    權行使。
  (三)從而，上訴人之除名案依章程既待被上訴人之社務會處理，
    在議決前上訴人之社員地位均無變更之虞，前揭代表大會除
    名案交予處理之決議，並無動搖上訴人社員地位之效力，上
    訴人法律上地位亦無受侵害之危險，況本件確認之訴不能拘
    束社務會，上訴人訴請確認社員代表大會之決議無效，無從
    除卻上訴人所謂之危險，應認上訴人並無即受確認判決之法
    律上利益。
五、綜上所述，上訴人主張，為不足採，被上訴人抗辯尚屬可信
    。上訴人之社員地位自始未因系爭決議遭致若何危害，是則
    上訴人起訴請求確認被上訴人於93年3 月13日第58屆常年代
    表大會所為除名上訴人之決議案無效，自屬無據，為無理由
    ，不應准許。原審為上訴人敗訴之判決，並無不合。上訴意
    旨指摘原判決不當，求予廢棄改判，為無理由，應予駁回。
六、本件事實及法律關係已臻明確，兩造其餘主張陳述及攻擊防
    禦方法，對判決之結果無影響，爰不一一加以論述，附此敘
    明。
七、據上論結，本件上訴為無理由，依民事訴訟法第449條第1項
    、第78條，判決如主文。
中　　華　　民　　國　　94　　年　　1　　月　　24　　日
　　　　　　　　　民事第２庭審判長法  官  張耀彩
　　　　　　　　　　　　　　　　  法  官  王仁貴
　　　　　　　　　　　　　　　　  法  官  黃嘉烈
正本係照原本作成。
如不服本判決，應於收受送達後二十日內向本院提出上訴書狀，
其未表明上訴理由者，應於提出上訴後二十日內向本院補提理由
書狀（均須按他造當事人之人數附繕本）上訴時應提出委任律師
或具有律師資格之人之委任狀；委任有律師資格者，另應附具律
師資格證書及釋明委任人與受任人有民事訴訟法第四百六十六條
之一第一項但書或第二項（詳附註）所定關係之釋明文書影本。
中　　華　　民　　國　　94　　年　　1　　月　　26 　　日
　　　　　　　　　　　　　　　　　書記官  倪淑芳
附註：
民事訴訟法第四百六十六條之一（第一項、第二項）：
對於第二審判決上訴，上訴人應委任律師為訴訟代理人。但上訴
人或其他法定代理人具有律師資格者，不在此限。
上訴人之配偶、三親等內之血親、二親等內之姻親，或上訴人為
法人、中央或地方機關時，其所屬專任人員具有律師資格並經法
院認為適當者，亦得為第三審訴訟代理人。
